【裁判字號】    95,交易,2
【裁判日期】    950825
【裁判案由】    過失致死
【裁判全文】
臺灣高雄地方法院刑事判決               95年度交易字第2號
公  訴  人  臺灣高雄地方法院檢察署檢察官
被      告  丙○○
上列被告因過失致死案件，經檢察官提起公訴（94年度偵字第21
804 號），本院判決如下：
    主  文
丙○○因過失致人於死，處有期徒刑拾月。
    事  實
一、緣丙○○向在高雄市鼓山區○○○路1823之1 號經營引仁汽
    車企業社從事汽車保養業務之乙○○分用部分空間，獨立經
    營洗車業務，營業來源有部分為乙○○將所保養之客戶車輛
    交由丙○○清洗，有部分為丙○○自己之客戶將車輛交予丙○○清洗，不一而足，且並非經常性前往客戶處將車輛駛回
    清洗，而民國94年9 月16日晚間有一持續送洗車輛已5 、6
    年之客戶甲○○聯繫丙○○於翌日前往其住處取車清洗，丙○○乃於翌（17）日上午前往高雄市楠梓區甲○○住處，駕
    駛待清洗之車號UJ-5239 號自小客車返回洗車場，嗣於同日
    上午10時10分許，沿高雄市鼓山區○○○路雙向超過四車道
    之道路由北往南方向在快車道上駛近洗車場時，欲向右變換
    至慢車道以進入洗車場時，應注意變換車道時應讓直行車先
    行，並注意安全距離，而當時日間光線充足，並未下雨，路
    面乾燥筆直無缺陷，其情形並無不能注意之情事，雖已看見
    同向後方有劉英俊騎乘車號ZDL-468 號機車駛來，仍疏未注
    意保持安全距離，貿然自快車道變換至慢車道，致劉英俊煞
    車不及，機車前車輪處追撞丙○○所駕駛自小客車之左後保
    險桿處，劉英俊人車倒地，受有嚴重頭部外傷併顱內出血、
    右髖骨脫臼骨折及肢體數處挫傷、擦傷等傷害，丙○○於肇
    事後託乙○○打電話報案，自己亦留在現場，並向前往處理
    之員警承認肇事而接受裁判，劉英俊經送醫急救，延至94年
    9 月21日中午12時14分許仍因車禍頭部外傷致顱內出血而不
    治死亡。
二、案經高雄市政府警察局鼓山分局報告臺灣高雄地方法院檢察
    署檢察官偵查起訴。
    理  由
一、按被告以外之人於審判外之陳述，雖不符刑事訴訟法第159
    條之1 至第159 條之4 規定，而經當事人於審判程序同意作
    為證據，法院審酌該言詞陳述或書面陳述作成時之情況，認
    為適當者，亦得為證據；當事人、代理人或辯護人於法院調
    查證據時，知有該法第159 條第1 項不得為證據之情形，而
    未於言詞辯論終結前聲明異議者，視為有前項之同意，該法
    第159 條之5 業已明揭其旨。本件所引各審判外之事證，均
    經檢察官及被告丙○○同意作為證據，本院審酌其作成之情
    況，未見有何不適當之情形，是得為證據，合先敘明。
二、訊據被告丙○○固不否認自行從事洗車工作，並非受僱於乙○○，且事發當時係駕駛自甲○○住處取回欲清洗之車輛，
    途中與劉英俊發生車禍等事實，然並未承認有何過失，辯稱
    ：伊駕車要進入保養場時，從後視鏡看見對方距離還很遠，
    伊並不知對方會撞上來，伊有打方向燈且速度很慢，對方騎
    車速度很快追撞到伊車，且對方未戴安全帽，不知伊這樣是
    否有過失云云。經查：
（一）本件被告本人有無駕車與被害人劉英俊發生交通事故，以
      及被告是否受僱於證人乙○○一節，證人甲○○於本院審
      判中證稱：伊於事發前約5 、6 年間曾經在洗車場附近經
      營餐飲店而結識被告，後來車輛仍多交由被告清洗，已交
      由被告清洗約5 、6 年，被告有提供到府牽車清洗之服務
      ，洗車1 次是新臺幣（下同）350 元，被告在該處有無經
      營保養場一事，就伊之瞭解被告是經營洗車場，事發前1
      日晚間有與被告聯繫翌日前往伊位於楠梓之住處取回車號
      UJ-5239 號自小客車清洗，該車購買時是中古車，已購買
      多年，車禍發生之時是被告而非伊在駕駛該車，事發後被
      告有聯繫伊到現場，伊到時警察處理已接近尾聲，伊在被
      告移送地檢署後有幫被告繳納保證金10萬元，是被告請伊
      幫忙交保，伊並不瞭解法律程序等語。證人乙○○於本院
      審判中證稱：被告約於5 、6 年前與另1 人至保養場應徵
      工作，伊曾經登報徵求洗車工人，被告前往應徵時已無做
      洗車業務，伊認為聘僱被告等2 人並不合算，但願意分出
      保養場之部分空間予被告經營洗車業務，乃約定每月支付
      8,000 元，伊會將保養之車輛交予被告清洗扣抵租金，不
      足部分再支付現金，事發時伊在保養場內，聽到碰撞聲便
      出來察看，看見是被告駕駛甲○○之車輛，甲○○以前在
      附近賣冷飲，後來搬走，甲○○本來就有在被告處洗車，
      車禍發生後在現場被告就有向伊表示是要牽去洗車等語。
      細繹該二證人所述與被告並無扞格，此外復有道路交通事
      故現場圖、高雄市政府交通大隊交通事故談話紀錄表、現
      場相片可資佐證，堪認被告於事發當時並未受僱於證人乙○○而係獨自經營洗車業務，且事發當時被告確有駕駛車
      號UJ-5239 號自小客車與被害人發生事故之事實甚明。至
      於告訴代理人質疑為何被告願意遠從楠梓取車回去清洗以
      及證人甲○○為何願意經常花費清洗中古車輛、為何願意
      為被告交保云云，衡情證人甲○○既已在被告處洗車多年
      ，為服務客戶及維繫感情，被告提供到府牽車之服務要非
      悖離常情之舉，又中古車輛為維護其整潔，亦有清理之需
      要，而費用350 元又非鉅款，車主在考量自己之財力及勞
      力、時間之安排等情況下，亦可能出錢請人洗車以取代自
      己親力為之，非可一概而論，另證人甲○○既與被告認識
      多年，且被告肇事所駕駛之車輛又為其所交付，被告復自
      稱已獨居6 、7 年，則被告在覓保之急迫過程中商請證人
      甲○○出具保證金，亦屬人情之常，非可遽謂證人甲○○
      乃真正之肇事者而由被告出面頂替之，告訴代理人之質疑
      尚嫌無據。
（二）被告有與被害人劉英俊發生車禍，業如前述，茲應審究者
      ，厥為被告對於車禍之發生致被害人死亡，是否具有過失
      原因。按汽車在雙向四車道或超過四車道之道路行駛，變
      換車道時，應讓直行車先行，並注意安全距離，95年7 月
      1 日修正施行前之道路交通安全規則第98條第1 項第6 款
      、第3 項已有明定，而觀諸現場相片及道路交通事故現場
      圖，該路段為雙向超過四車道，被告駕車在該路段欲變換
      車道自應遵守上開規定，又依卷附現場相片及道路交通事
      故現場圖，當時日間光線充足，並未下雨，路面乾燥筆直
      並未發現缺陷，依其情形應無不能注意之情事，被告既自
      承在變換車道前已從後視鏡看見對方機車，則在變換車道
      時當有所警覺留意，並保持與直行車之間之安全距離，要
      無不能及早防範閃避之理，詎猶在變換車道時與被害人發
      生撞擊，顯見被告應有疏未保持安全距離之過失情況甚明
      。復查本件被害人於車禍後受傷送醫，嗣因頭部外傷致顱
      內出血而於94年9 月21日中午12時14分許死亡之事實，業
      經臺灣高雄地方法院檢察署檢察官督同相關人員相驗明確
      ，製有相驗屍體證明書及驗斷書在卷為憑，且有高雄醫學
      大學附設中和紀念醫院診斷證明書附卷可參，堪認二人所
      發生之事故與被害人之死亡結果間，具有相當因果關係。
      至被告雖稱被害人未戴安全帽且車速過快云云，然觀諸現
      場相片，安全帽即掉落在被害人之機車旁，此亦為證人即
      前往處理之警員陳清富於本院審判中所確認，尚難認被害
      人未戴安全帽，復無事證可認被害人騎車速度過快，則被
      告稱被害人未戴安全帽且車速過快云云，尚非可採。又檢
      察官起訴意旨認被害人有未注意車前狀況之情事云云，然
      就被告與被害人雙方之行車動態而言，路權應歸屬於被害
      人，被告於變換車道之際本應注意保持安全距離，卻疏未
      注意遵守而貿然變換車道，以致發生事故，尚難遽認被害
      人亦有何疏未注意車前狀況之情事。本件經本院送請高雄
      市政府交通局車輛行車事故鑑定委員會鑑定結果，亦認被
      告變換車道未保持安全距離為肇事原因，被害人則無肇事
      原因，嗣高雄市政府覆議結果亦維持原鑑定意見，此有高
      雄市政府交通局車輛行車事故鑑定委員會95年3 月9 日高
      市車鑑字第09500007 58 號函送鑑定意見書及高雄市政府
      95 年5月11日高市府交三字第0950024333號函送鑑定覆議
      意見書在卷可按。綜上所述，本件事證明確，被告犯行應
      堪認定。
三、按刑法上所謂業務，係指個人基於其社會地位繼續反覆所執
    行之事務，包括主要業務及其附隨之準備工作與輔助事務在
    內，此項附隨之事務，並非漫無限制，必須與其主要業務有
    直接、密切之關係者，始可包含在業務概念中，而認其屬業
    務之範圍，最高法院89年度臺上字第8075號判例意旨可資參
    照。本件被告從事洗車工作，其主要業務係車輛之清潔，非
    必包含將客戶車輛駛回洗車場之前置作業，且依前揭證人乙○○所述，伊分出保養場之部分空間予被告洗車，每月支付
    8,000 元，伊會將保養之車輛交由被告清洗等語，由此觀之
    ，縱使被告就若干客戶（如證人甲○○）會親自前往收取待
    清洗之車輛駛回洗車場，然此並非經常性之現象而與洗車業
    務本身具有直接、密切之關係，尚難涵蓋在被告洗車業務之
    範圍，是被告在駕駛客戶待清洗之車輛途中洗車場途中發生
    車禍，並非在執行業務中，尚難以業務過失致死罪相繩。再
    者，被告行為後於95年6 月14日修正公布之刑法施行法第1
    條之1 就刑法分則編所定罰金刑之貨幣單位及提高額度已另
    有規定，取代原罰金罰鍰提高標準條例第1 條前段規定之適
    用，此雖為法律之變更，但本件並未科處罰金刑，舊法並無
    較不利被告之情形，另95年7 月1 日修正施行之刑法第62條
    前段將自首接受裁判者一律減輕其刑之規定修改為「得減輕
    其刑」，舊法對於被告亦無不利，經綜合比較結果，新法對
    於被告並非較為有利，是依刑法第2 條第1 項前段規定應適
    用舊法。核被告所為，係犯刑法第276 條第1 項過失致死罪
    。被告於肇事後有託證人乙○○打電話報案，且警察前往現
    場處理時，被告仍留在現場並承認肇事等情，業經證人乙○○、陳清富證述歷歷，堪認被告符合自首之要件，應依刑法
    修正前第62條前段規定減輕其刑。茲審酌被告因一時疏失而
    導致被害人死亡，剝奪被害人之生命，並使被害人之家屬遭
    受難以撫平之創痛，實有非是，且迄未與被害人之家屬達成
    和解，以及被告犯罪之手段、違規情節之輕重、被害人並無
    過失等一切情狀，量處如主文所示之刑，以資懲儆。
據上論斷，應依刑事訴訟法第299 條第1 項前段，刑法第2 條第
1 項前段、第276 條第1 項、修正前第62條前段，罰金罰鍰提高
標準條例第1 條前段，判決如主文。
本案經檢察官黃碧玉到庭執行職務。
中    華    民    國    95    年    8     月    25    日
                      交通法庭  審判長法  官 邱明弘
                                      法  官 李嘉益
                                      法  官 譚德周
以上正本證明與原本無異。
如不服本判決，應於收受送達後10日內向本院提出上訴書狀。
中    華    民    國    95    年    8     月    25    日
                                      書記官 廖美玲
附錄法條：刑法第276 條第1 項
中華民國刑法第276條
（過失致死罪）
因過失致人於死者，處 2 年以下有期徒刑、拘役或 2 千元以下
罰金。
從事業務之人，因業務上之過失犯前項之罪者，處 5 年以下有期
徒刑或拘役，得併科3 千元以下罰金。


司法院資訊處製作；財團法人民間司法改革基金會備份。
